臺灣臺北地方法院刑事判決
110年度簡上字第109號
公  訴  人  臺灣臺北地方檢察署檢察官
上  訴  人  
即  被  告  黃天霖




上列上訴人因竊盜案件，不服本院110年度簡字908號第一審刑事
簡易判決（聲請簡易判決處刑書案號：110年度偵字第9007號）
，本院判決如下：
    主  文
原判決關於沒收部分撤銷。
黃天霖未扣案之犯罪所得新臺幣壹萬柒仟元、側背包壹個均沒收
，於全部或一部不能沒收或不宜執行沒收時，追徵其價額。
其他上訴駁回。
    犯罪事實
一、黃天霖與周妗原不相識，惟均透過社群平臺Eatgether相約
    之跨年派對，於民國110年1月1日凌晨1時25分許，在臺北市
    ○○區○○○路0段00號11樓之SOGO錢櫃KTV之116包廂參與跨年派
    對。黃天霖因見周妗之側背包置放於一旁，無人看顧，竟意
    圖為自己不法之所有，基於竊盜、以不正方法由自動付款設
    備取得他人之物之犯意，先徒手竊取周妗之側背包1 個(內
    含周妗之國民身分證及全民健康保險卡、兆豐國際商業銀行
    之提款卡及現金【新臺幣（下同）】1,000元)得手後，以手
    機紀錄上開證件上周妗之出生年月日後，將現金及上開提款
    卡以外之物棄置於包廂廁所；再持上開提款卡，於110年1月
    1日凌晨5時16分許，在臺北市○○區○○○路0段00巷0號之統一
    超商錢忠門市之自動櫃員機，輸入周妗之上開提款卡密碼(
    即周妗之出生年月日共6碼後)，使該自動付款設備辨識系統
    預設程式誤判其為有權提領該帳戶款項之持卡人，以此方式
    盜領1萬6,000元(另有5元手續費)得手，供己使用，並將該
    提款卡棄置在臺南市某工地廁所內，經周妗發現有異，報警
    處理，始悉上情，循線查獲。
二、案經周妗訴由臺北市政府警察局大安分局報告臺灣臺北地方
    檢察署聲請簡易判決處刑。 
    理    由
壹、證據能力：
一、按被告以外之人於審判外之陳述雖不符刑事訴訟法第159 條
    之1 至之4 等4 條之規定，而經當事人於審判程序同意作為
    證據，法院審酌該言詞陳述或書面陳述作成時之情況，認為
    適當者，亦得為證據；當事人、代理人或辯護人於法院調查
    證據時，知有刑事訴訟法第159 條第1 項不得為證據之情形
    ，而未於言詞辯論終結前聲明異議者，視為有前項之同意，
    同法第159 條之5 定有明文。立法意旨在於傳聞證據未經當
    事人之反對詰問予以核實，原則上先予排除。惟若當事人已
    放棄反對詰問權，於審判程序中表明同意該等傳聞證據可作
    為證據；或於言詞辯論終結前未聲明異議，基於尊重當事人
    對傳聞證據之處分權，及證據資料愈豐富，愈有助於真實發
    見之理念，且強化言詞辯論主義，使訴訟程序得以順暢進行
    ，上開傳聞證據亦均具有證據能力。本案下列所引用之被告
    以外之人於審判外之陳述（包含書面陳述），性質上均屬傳
    聞證據，檢察官於本院準備程序、審理表示同意有證據能力
    （見本院簡上卷110年8月20日審理筆錄第2頁至第3頁），且
    迄本院言詞辯論終結前，均未主張有刑事訴訟法第159 條第
    1 項不得為證據之情形，本院審酌上開證據作成時之情況，
    認應無違法或不當情事，與本案待證事實間復具有相當之關
    聯性，以之作為證據應屬適當，依刑事訴訟法第159 條之5 
    第2 項之規定，認有證據能力。
二、本件認定事實所引用之非供述證據，並無證據證明係公務員
    違背法定程序所取得，檢察官於本院審判程序中復未於言詞
    辯論終結前表示異議，應認有證據能力。
貳、認定犯罪事實所憑之證據及理由：
　　被告黃天霖雖經本院合法通知未到庭，惟據其上訴狀及警詢
    中坦承不諱，核並告訴人周妗於警詢、偵查及本院審理時指
    訴情節相符，復有超商監視器與自動櫃員機監視器影像翻拍
    照片數張、告訴人提供之帳戶交易明細畫面在卷可稽，是被
    告上揭任意性自白與事實相符，應堪認定。綜上所述，本案
    事證明確，被告上開犯行，堪以認定。
參、論罪科刑：
一、按刑法第339條之2第1項之以不正方法由自動付款設備取得
    他人之物罪，其所謂「不正方法」，係泛指一切不正當之方
    法而言，並不以施用詐術為限，例如以強暴、脅迫、詐欺、
    竊盜或侵占等方式取得他人之提款卡及密碼，再冒充本人由
    自動提款設備取得他人之物，或以偽造他人之提款卡由自動
    付款設備取得他人之物等等，均屬之（最高法院94年度台上
    字第4023號判決意旨參照）。是本件被告竊取告訴人周妗之
    提款卡後，再於110年1月1日凌晨5時16分許，利用金融機構
    設置之自動櫃員機，鍵入提款卡密碼，使該自動付款設備誤
    認係告訴人或獲其授權之人提領款項等行為，係以不正方法
    由自動付款設備取得他人財物，自應成立刑法第339條之2第
    1項之罪。
二、核被告所為，係犯刑法第320條第1項之竊盜罪、第339條之2
    第1項之非法由自動付款設備取財罪。
三、被告竊取告訴人側背包後，先將皮包內之現金1,000元取走
    後，再持告訴人之上開提款卡，輸入密碼後，由自動付款設
    備而取得告訴人存款1萬6,000元之行為，同時觸犯上開竊盜
    罪及非法由自動付款設備取財罪，為想像競合犯，依刑法第
    55條規定，應從一重以竊盜罪處斷。
四、被告前因業務侵占案件，經臺灣新北地方法院（下稱新北地
    院）以107年度簡字第3142號判決判處有期徒刑6月，嗣被告
    提起上訴，新北地院以107年度簡上字第832號判決駁回其之
    上訴確定，並於108年10月31日執行完畢等情，有臺灣高等
    法院被告前案紀錄表1份在卷可考，被告於受有期徒刑之執
    行完畢後，5年以內故意再犯本件有期徒刑以上之罪，為累
    犯，依司法院釋字第775號解釋意旨，為避免發生罪刑不相
    當之情形，法院應就個案裁量是否加重最低本刑，茲考量被
    告前已有財產犯罪之前科，且其構成累犯之犯罪與本件同屬
    財產犯罪類型，亦徵其就此類犯行之刑罰反應力甚為薄弱，
    因認適用刑法第47條累犯加重之規定並無罪刑不相當之情事
    ，爰依刑法第47條第1項規定，加重其刑。
肆、撤銷改判（指沒收部分）理由：
一、104 年12月30日修正公布，並於105 年7 月1 日施行後，將
    沒收重新定性為「刑罰及保安處分以外之法律效果，具有獨
    立性，而非刑罰（從刑）」（刑法第2 條立法說明一、參照
    ）。又修正後刑法基於沒收具備獨立性，亦規定得由檢察官
    另聲請法院為單獨沒收之宣告（修正後刑法第40條第3 項、
    刑事訴訟法第259 條之1 ，修正後刑事訴訟法第455 條之34
    至37參照），故理論上，「沒收」與「本案部分（即罪刑部
    分」截然區分，非必附屬於本案部分，而沒收既具有獨立性
    ，自得與罪刑脫勾而單獨裁判。另刑法沒收之相關規定修正
    前，係將沒收視為刑罰之一種，修正前刑法第34條第2 款、
    第3 款將沒收及其附隨之追徵、追繳或抵償定義為「從刑」
    之一種，即為此種觀念之具體展現。誠然，古代之沒收，旨
    在剝奪犯罪行為人之財產，使犯罪行為人受重大之不利益，
    以此達到懲罰犯罪行為人之目的，此種沒收當屬刑罰，殆無
    疑義；惟時至今日，沒收之標的業已由犯罪行為人之財產，
    轉為「違禁物、供犯罪所用之物、犯罪預備之物、犯罪所生
    之物、犯罪所得」（修正前刑法第38條第1 項、修正後刑法
    第38條第1 項、第2 項、第38條之1 第1 項前段參照）。其
    中對違禁物、供犯罪所用之物、犯罪預備之物、犯罪所生之
    物宣告沒收，核其意旨，乃在排除犯罪行為人對於該等物品
    之占有，避免犯罪行為人未來利用上開物品再次犯罪，甚至
    避免犯罪行為人以外之第三人利用上開物品再次犯罪（如違
    禁物之情形），較諸刑罰，無寧更具保安處分之性質；另對
    於犯罪所得之沒收，則旨在避免犯罪行為人因犯罪而保有不
    當之利得，係深受衡平思想之影響，亦非可以單純之刑罰目
    之。上開沒收所存之立法思維，核與傳統將沒收定義為「刑
    罰」之觀念顯見矛盾、齟齬之處，故新修正刑法將沒收重新
    定性為「刑罰及保安處分以外之法律效果，具有獨立性，而
    非刑罰（從刑）」（刑法第2 條立法說明一參照），且佐以
    依修正後刑法第2 條第2 項規定應逕適用裁判時法律，而無
    刑罰所應適用之「從舊從輕原則」之適用，益見刑法修正後
    ，沒收業已「去刑罰化」而具「獨立性」，仍需以犯罪行為
    之存在為前提，故於刑之宣告之同時併為沒收之宣告，乃實
    務上最常見之運作模式（修正後刑事訴訟法第309 條第1 款
    參照），但亦得由檢察官另聲請法院為單獨沒收之宣告（修
    正後刑法第40條第3 項、刑事訴訟法第59條之1 、修正後刑
    事訴訟法第455 條之34至37參照），故在論理上，「沒收」
    本得與「本案部分（即罪刑部分）」截然區分，即若原判決
    僅沒收部分有所違誤，而於本案部分認事用法正確時，自僅
    得就沒收部分撤銷，方符立法本旨。基此，於本案被告就全
    部提起上訴之情形，本於沒收獨立性，本院就被告罪刑部分
    雖駁回上訴，仍得就原審未妥適宣告之沒收部分撤銷，另行
    諭知適法之沒收。
二、又關於沒收規定，刑法於104 年12月30日修正公布第2 條、
    第38條、第40條，增訂第38條之1 、第38條之2 、第38條之
    3 、第40條之2 條文及第5 章之1 章名；另105 年6 月22日
    再次修正公布第38條之3 ，均自105 年7 月1 日施行。修正
    後刑法第2 條第2 項規定「沒收、非拘束人身自由之保安處
    分適用裁判時之法律」，而修正後刑法第2 條第2 項之規定
    ，乃係關於沒收新舊法比較適用之準據法，其本身無關行為
    可罰性要件之變更，故於105 年7 月1 日後，如有涉及比較
    沒收新舊法之問題，即應逕依修正後刑法第2 條第2 項規定
    ，適用裁判時之法律。又按「犯罪所得，屬於犯罪行為人者
    ，沒收之；其沒收，於全部或一部不能沒收或不宜執行沒收
    時，追徵其價額。」，刑法第38條之1 第1 項前段、第3 項
    分別定有明文。另刑法諭知沒收之標的，不論係犯罪所用、
    犯罪所生、犯罪預備之物或犯罪所得，於其客體之原物、原
    形仍存在時，自是直接沒收該「原客體」。惟於「原客體」
    不存在時，將發生全部或一部不能沒收之情形，此時即有施
    以替代手段，對被沒收人之其他財產，執行沒收其替代價額
    ，以實現沒收目的之必要。不因沒收標的之「原客體」為現
    行貨幣，或現行貨幣以外之其他財物或財產上利益而有不同
    。又刑法沒收規定修正前，關於沒收之替代手段，其執行方
    式除「追徵」外，尚有「追繳」及「抵償」。鑑於「追繳」
    及以其財產「抵償」等實際執行方式，均屬「追徵其價額」
    的方式之一，修法後已統一沒收替代手段名稱為「追徵其價
    額」（見刑法第38條第4 項及第38條之1 第3 項）（最高法
    院107 年度台上字第1595號判決參照）。
三、查本案件原審認未扣案之犯罪所得為1萬6,000元，固非無見
    ，然被告除了持提款卡提領告訴人存款內之1萬6,000元外，
    並拿取側背包內之現金1,000元、並將側背包（價值1,000元
    ）及其內告訴人之國民身分證、全民健康保險卡、兆豐國際
    商業銀行之提款卡丟棄等情，原審未及審酌，本件未扣案之
    犯罪所得應為1萬7,000元（1,000+16,000元=17,000元）及
    側背包1個，應諭知沒收，於全部或一部不能沒收或不宜執
    行沒收時，追徵其價額，惟原審判決主文諭知：「未扣案之
    犯罪所得新臺幣16,000元沒收，於全部或一部不能沒收或不
    宜執行沒收時，追徵其價額。」，核與上開說明不符，尚有
    未洽。至告訴人之國民身分證、全民健康保險卡、兆豐國際
    商業銀行之提款卡，無從證明仍存在，考量前開物品屬個人
    專屬物品，且價值非高，倘就該資料申請註銷並補發，原物
    即已失去功用，是以，如對上開物品宣告沒收或追徵，實欠
    缺刑法上之重要性，爰依刑法第38條之2第2項之規定，不予
    宣告沒收。雖上訴意旨未指摘此部分，然原判決就此沒收部
    分既有上開可議之處，仍屬無可維持，自應由本院就此部分
    予以撤銷改判。又本案上開部分係被告提起上訴，且因原判
    決就此部分既有上述適用法律錯誤之情，本院亦因此予以撤
    銷，依刑事訴訟法第370條第1項但書規定，自無不利益變更
    禁止原則之適用，附此敘明。
伍、維持原審本案判決及駁回上訴之理由：　　
一、原審本於同上見解，以被告前開犯行罪證明確，適用刑法第
    320條第1項、第339條之2第1項、第55條、第47條第1項、41
    條第1項前段，第38條之1第1項前段、第3項、刑法施行法第
    1條之1第1項之規定，並審酌爰以行為人之責任為基礎，審
    酌被告不思以正當途徑獲取財物，竟為本案犯行，實應非難
    ；惟念其犯後坦承犯行，態度尚可，暨被告自陳係國中畢業
    之教育程度，目前職業為技工，家庭經濟狀況小康（見偵查
    卷第7頁所附警詢筆錄第1頁之受詢問人欄所載）、告訴人所
    受財產上損害之金額、素行等一切情狀，量處有期徒刑4月
    之刑，並諭知易科罰金之折算標準。經核其認事用法，尚無
    違誤，量刑亦屬妥適，應予維持。
二、被告上訴意旨略以：被告當時喝了酒，事後到警局自白犯行
    ，並表示願意向被害人賠償損失，請求從輕量刑云云。然查
    ：
  ㈠按量刑輕重，係屬事實審法院得依職權自由裁量之事項，苟
    其量刑已以行為人之責任為基礎，並斟酌刑法第57條各款所
    列情狀，而未逾越法定刑度或有濫用權限情事，即不得任意
    指為違法，最高法院75年度台上字第7033號判例意旨可資參
    照。再按法律上屬於自由裁量之事項，並非概無法律性之拘
    束，自由裁量係於法律一定之外部性界限內（以定執行刑言
    ，即不得違反刑法第51條之規定）使法官具體選擇以為適當
    之處理，因此在裁量時必須符合所適用法規之目的，即須受
    比例原則、公平正義原則等規範，謹守法律秩序之理念，體
    察法律之規範目的，使其結果實質正當，合於自由裁量之內
    部性界限，而定應執行之刑，亦屬自由裁量之範圍，其應受
    此項內部性界限之拘束，要屬當然，最高法院80年度台非字
    第476 號判例、96年度台上字第7583號判決意旨足供參考。
　㈡查本案被告所為，係犯刑法第320條第1項之竊盜罪、第339條
    之2第1項之非法由自動付款設備取財罪，為累犯，且以一行
    為觸犯上開兩罪，並依刑法第55條規定，應從一重以竊盜罪
    處斷，量處處有期徒刑4月，如易科罰金，以新臺幣1仟元折
    算壹日。其法定刑為「5 年以下有期徒刑、拘役或 50 萬元
    以下罰金」，原審認被告犯上開犯行，處有期徒刑4 月，並
    諭知易科罰金折算標準，是原審判決既已詳細記載認定被告
    犯罪之證據及理由，並已審酌關於刑法第57條科刑之一切情
    狀，係在適法範圍內行使其量刑及定執行刑之裁量權，並無
    違反比例原則及平等原則，核無違法或不當之情形，雖被告
    上訴意旨認希與被害人達成和解，惟經本院排定數次調解，
    被告未到場，此有調解資料在卷可參（見本院簡上卷第133
    頁、第193頁），是被告仍執前詞，指摘原判決不當，即無
    理由，應予駁回。
陸、被告經本院合法傳喚，無正當理由未到庭，爰不待其陳述，
    逕為一造辯論判決。
柒、法律之適用：
　　據上論斷，應依刑事訴訟法第368條、第369 條第1 項前段
    、第364 條、第371 條、第299 條第1 項前段，刑法第38條
    之1 第1 項前段、第3 項，判決如主文。
本案經檢察官葉詠嫻聲請簡易判決處刑，檢察官劉文婷庭執行職
務。　　　　
中　　華　　民　　國　　110 　年　  11　  月　　30　　日
　　　　　　　　　刑事第十三庭  審判長法　官  鍾雅蘭 
                                      法　官　郭又禎
　　　　　　　　　　　　　　　        法　官　劉庭維　　
上正本證明與原本無異。
不得上訴。
                                      書記官  陳乃瑄
中　　華　　民　　國　　110 　年　　12　　月　　1 　　日
附錄本案所犯法條全文
中華民國刑法第320條
意圖為自己或第三人不法之所有，而竊取他人之動產者，為竊盜
罪，處 5 年以下有期徒刑、拘役或 50 萬元以下罰金。
意圖為自己或第三人不法之利益，而竊佔他人之不動產者，依前
項之規定處斷。
前二項之未遂犯罰之。
中華民國刑法第339條之2
（違法由自動付款設備取得他人之物之處罰）
意圖為自己或第三人不法之所有，以不正方法由自動付款設備取
得他人之物者，處 3 年以下有期徒刑、拘役或 30 萬元以下罰
金。
以前項方法得財產上不法之利益或使第三人得之者，亦同。
前二項之未遂犯罰之。